臺灣基隆地方法院民事裁定　　　　　　　99年度監宣字第92號
聲　請　人　王玉玲
相對人即受
輔助宣告人　王玄義
上列聲請人聲請對王玄義輔助宣告事件，本院裁定如下：
    主    文
宣告王玄義（男，民國○○年○月○日生，身分證統一編號：Ｚ
000000000號）為受輔助宣告之人。
選定王玉玲（女，民國○○○年○月○○○日生，身分證統一編
號：Ｚ000000000號）為受輔助宣告之人之輔助人。
聲請費用新臺幣壹仟元由受輔助宣告之人負擔。
    理    由
一、聲請意旨略以：聲請人為相對人之女，相對人自民國99年12
    月24日患精神疾病，雖延醫診治但不見起色，近日甚因精神
    障礙達不能為意思表示或受意思表示之程度，為此聲請對其
    為監護之宣告，若認相對人未達可宣告監護之程度，則改依
    輔助宣告等語。
二、按對於因精神障礙或其他心智缺陷，致不能為意思表示或受
    意思表示，或不能辨識其意思表示之效果者，法院得因本人
    、配偶、四親等內之親屬、最近一年有同居事實之其他親屬
    、檢察官、主管機關或社會福利機構之聲請，為監護之宣告
    ；法院對於監護之聲請，認為未達第1 項之程度者，得依第
    15條之1第1項規定，為輔助之宣告；對於因精神障礙或其他
    心智缺陷，致其為意思表示或受意思表示，或辨識其意思表
    示效果之能力，顯有不足者，法院得因本人、配偶、四親等
    內之親屬、最近一年有同居事實之其他親屬、檢察官、主管
    機關或社會福利機構之聲請，為輔助之宣告，民法第14條第
    1項、第3項、第15條之1第1項分別定有明文。又法院對於監
    護之聲請，認為未達民法第14條第1項之程度，而有輔助宣
    告之原因者，得依聲請或依職權以裁定為輔助之宣告，民事
    訴訟法第624條之3第1項亦有明定。次按受輔助宣告之人，
    應置輔助人；輔助人及有關輔助之職務，準用第1095 條、
    第1096條、第1098條第2項、第1100條、第1102條、第1103
    條第2項、第1104條、第1106條、第1106條之1、第110 9條
    、第1111條至第1111條之2、第1112條之1及第1112條之2之
    規定；法院為監護之宣告時，應依職權就配偶、四親等內之
    親屬、最近一年有同居事實之其他親屬、主管機關、社會福
    利機構或其他適當之人選定一人或數人為監護人，並同時指
    定會同開具財產清冊之人；法院選定監護人時，應依受監護
    宣告之人之最佳利益，優先考量受監護宣告之人之意見，審
    酌一切情狀，並注意下列事項：一、受監護宣告之人之身心
    狀態與生活及財產狀況。二、受監護宣告之人與其配偶、子
    女或其他共同生活之人間之情感狀況。三、監護人之職業、
    經歷、意見及其與受監護宣告之人之利害關係。四、法人為
    監護人時，其事業之種類與內容，法人及其代表人與受監護
    宣告之人之利害關係，民法第1113條之1、第1111條第1項、
    第1111條之1亦分別定有明文。
三、經查：
  (一)聲請人主張之前揭事實，固據其提出中華民國身心障礙手冊
    影本、衛生署基隆醫院診斷證明書等件為證，惟經本院囑託
    臺灣花蓮地方法院法官在鑑定人即行政院國軍退除役官兵輔
    導委員會玉里榮民醫院陳姿婷醫師前訊問相對人時，相對人
    對其姓名、籍貫、學歷等簡易問答事項，尚能清楚表達，僅
    對人物之辨識，無法明確回答等情，有臺灣花蓮地方法院10
    0年2月17日訊問筆錄在卷可稽，且其精神狀態經鑑定結果略
    以：(一)個人史及相關疾病史：王員（即相對人）自婚後即呈
    多疑，對案妻有疑似嫉妒妄想且常懷疑家人，直至十多年前
    ，案妻不堪受暴力而離婚；離婚至今皆為獨居狀態，家人會
    定期探視關懷，期間呈現被害妄想，常認家人會害他，因此
    有向家人為暴力行為，後經案子車禍身亡，前述症狀於案子
    過逝後更加劇，常對前往探視之案妻及案女為暴力或辱罵之
    行為。於99年12月1日因腹股溝疝氣，住基隆醫院接受疝氣
    修補手術，住院期間呈現激躁及攻擊之言行，出現紊亂行為
    ，且抗拒一般治療及精神治療。於99年12月22日始至行政院
    國軍退除役官兵輔導委員會玉里榮民醫院治療，住院期間持
    續呈現情緒變化大，易怒、對人時地定向感障礙，記憶力障
    礙，存在混亂行為；雖治療後情緒漸漸穩定，惟對王妻之被
    害妄想及失智症現象仍持續存在，如：記憶力及認知功能障
    礙、日常生活功能退化、操作功能退化等情。(二)生活狀況及
    目前之社會功能：王員意識清楚易，外觀衣著尚合宜，聽力
    、思考及認知功能障礙，存在明顯被害妄想，定向感偶見紊
    亂，談及王妻時，情緒激動、易怒、被害即被偷妄想，有判
    斷力障礙。就日常生活狀況，一般簡單自我清潔照護須在他
    人協助下完成，衣食住行皆需仰賴他人監護及幫忙，對人時
    地定向感差。就經濟活動能力方面，對金錢面額可瞭解，惟
    對管理錢財能力退化，無法獨立處理及判斷當今社會經濟活
    動之複雜度。目前王員與人互動尚可，惟人際相處及一般社
    交事務判斷能力受損，需賴他人協助處理。(三)結論：綜合以
    上所述，王員之過去生活史、疾病史、身體檢查及精神狀態
    檢查結果，認為王員目前因年老失智症，合併被害妄想之精
    神病症狀，致其為意思表示、受意思表示和辨識其意思表示
    效果之能力已達顯有不足之程度等語，有行政院國軍退除役
    官兵輔導委員會玉里榮民醫院100年3月10日玉醫醫字第1000
    002372號函附精神鑑定報告書1份在卷可憑。綜合上情，足
    認相對人確有精神障礙及心智缺陷，然其為意思表示或受意
    思表示或辨識其意思表示效果之能力係顯有不足，非完全不
    能為意思表示、受意思表示或完全不能辨識其意思表示之效
    果，自未達應受監護宣告之程度。從而，聲請人聲請對相對
    人為監護之宣告，尚非允當，惟相對人仍有受輔助之必要，
    爰依聲請人聲請對相對人為輔助之宣告。
  (二)又查相對人配偶已離異，目前最近親屬為其女王玉玲，有聲
    請人提出之戶籍謄本在卷可稽，其係相對人目前唯一至親，
    鑑定時亦由聲請人陪同與相對人關係親密，是本院參酌上情
    ，認由聲請人王玉玲擔任相對人之輔助人，應能符合相對人
    之最佳利益，爰選定王玉玲為相對人之輔助人。
四、末按依民法第15條之2規定可知，受輔助宣告之人並未喪失
    行為能力，且依法並未完全剝奪其財產處分權。復參酌民法
    第1113條之1規定，並無準用同法第1094條、第1099條及第1
    099條之1、第1103條第1項規定，亦即受輔助宣告人之財產
    ，不由輔助人管理，輔助人對於受輔助宣告人之財產，自無
    依規定會同經法院或主管機關所指定之人開具財產清冊，並
    陳報法院之必要。而本件相對人之精神或心智狀況未達監護
    宣告之程度，經本院對相對人為輔助宣告，依前揭說明，本
    件自毋庸指定會同開具財產清冊之人，附此敘明。
五、依民事訴訟法第624條之1第3項、第608條第1 項，裁定如主
    文。
中    華    民    國      100    年    3    月  31    日
                   家事法庭法  官  王美婷
以上正本係照原本作成。
如不服本裁定關於選定輔助人部分，應於送達後十日內向本院提
出抗告狀，並繳納抗告費新臺幣 1千元；其餘關於宣告輔助之部
分，不得抗告。
中    華    民    國      100    年    3    月  31    日
                           書記官  明祖斌